臺灣臺中地方法院民事判決　94年度訴字第2593號
原　　　告　丙○○
訴訟代理人　甘龍強律師
被　　　告　丁○○
訴訟代理人　林堡欽律師
被　　　告　大永機電有限公司
法定代理人　己○○
訴訟代理人　林松虎律師
　　　　　　蕭智元律師
被　　　告　乙○○
當事人間損害賠償事件，本院於96年3月15日言詞辯論終結，判
決如下：
    主    文
被告乙○○應給付原告新台幣壹佰捌拾伍萬壹仟柒佰肆拾參元，
及自民國九十四年十一月二十九日起至清償日止，按年息百分之
五計算之利息。
原告其餘之訴駁回。
訴訟費用新台幣參萬壹仟肆佰玖拾貳元，其中新台幣壹萬捌仟捌
佰玖拾伍元由被告負擔，餘由原告負擔。
本判決於原告以新台幣壹萬零肆佰元供擔保後，得假執行。但被
告乙○○以新台幣幣壹佰捌拾伍萬壹仟柒佰肆拾參元為原告預供
擔保，得免為假執行。
原告其餘假執行之聲請駁回。
    事實及理由
壹、程序方面：
一、按訴狀送達後，原告不得將原訴變更或追加他訴；但請求之
    基礎事實同一者；擴張或減縮應受判決事項之聲明者，不在
    此限。民事訴訟法第255條第1項第2、3款分別定有明文。所
    謂請求之基礎事實同一，係指變更或追加之訴與原訴之原因
    事實有其共同性，各請求之主張在社會生活上可認為有共通
    性或關連性，而就原請求之訴訟及證據資料，在審理時於相
    當程度範圍內具有同一性或一體性，得加以利用，俾先後兩
    請求在同一程序得加以解決，避免重複審理，進而為統一解
    決紛爭，符合訴訟經濟者，即屬之。
  (一)本件原告起訴原依民法第188條請求被告大永機電有限公司
    （下稱大永公司）負僱主之連帶損害賠償責任，及依民法第
    191條請求被告丁○○負工作物所有人之損害賠償責任，嗣
    訴訟中於95年1月19日具狀追加併依民法第189條但書請求被
    告大永公司負定作人之損害賠償責任，並於95年4月20日具
    狀追加併依民法184條第2項請求被告丁○○及被告大永電機
    負損害賠償責任，及依火災發生後，被告大永公司承諾賠償
    原告之契約關係請求被告大永公司履行，均係基於「被告丁○○所有坐落台中市○○○路○段382號1、2樓建物（下稱
    系爭建物），因訴外人東洋合成股份有限公司（下稱東洋公
    司，法定代理人為被告丁○○）與被告大永機電有限公司（
    下稱被告大永公司）於民國94年4月15日簽訂昇降設備訂購
    合約（下稱系爭昇降設備合約），委請被告大永公司於系爭
    建物裝設電梯，惟被告乙○○於同年6月22日傍晚6時許，施
    工引起火災，致原告放置於系爭建物內之貨品遭焚毀、損壞
    」之事實而為請求，屬請求之基礎事實同一，自符合上開規
    定，應予准許。
  (二)另原告原起訴請求被告丁○○給付原告新台幣（下同）334
    萬8976元或被告大永公司及被告乙○○連帶給付原告334萬
    8976元，嗣於96年3月5日改為請求被告丁○○給付原告307
    萬4738元或被告大永公司及被告乙○○連帶給付原告307萬
    4738元，自屬減縮應受判決事項之聲明，亦應予准許。
二、復按解散之公司必須行清算程序，俟清算完結後，其法人人
    格始告消滅。所謂「清算完結」，係指在清算之必要範圍內
    ，實質上已依法完成清算之程序而言。至於向法院所為聲報
    ，僅屬備案性質，尚無清算完結之實質上確定力（最高法院
    95台抗字第138號裁定可參），本件被告大永公司雖於95年6
    月20日經本院95年司字第150號准予清算完結備查，惟兩造
    間尚有屬於清算範圍之系爭損害賠償之債務未了結，不能因
    法院准予被告大永公司為清算完結之備查，即認其法人人格
    已消滅而無當事人能力，復此敘明。
貳、實體方面：
一、原告起訴主張：原告之夫甲○○於94年4月1日承租被告丁○○之系爭建物，並簽訂租賃契約（下稱系爭租約），供原告
    經營寶貝一生婦嬰用品社。訴外人東洋公司與被告大永公司
    則於同年月15日簽訂系爭昇降設備合約，委請被告大永公司
    於系爭建物裝設電梯，惟被告大永公司施工人員被告乙○○
    於同年6月22日傍晚6時許，施工不慎引起火災，致原告放置
    於系爭建物內之貨品遭焚毀、損壞，損失嚴重，經被告大永
    公司委請訴外人宏昱保險公證人有限公司（下稱宏昱公司）
    查勘受損情形，製有損失理算表，其中「索賠金額」即原告
    受損貨品全部之牌價金額為新台幣（下同）4,622,170元，
    「理算金額」為未經燒毀、留存現場，但已受損全部貨品之
    牌價為2,426,800元，該留存受損之貨品，業經宏昱公司運
    走不復留存。原告因本次火災所受損害為：原告進貨成本為
    牌價之6折、6.5折、7折，故原告依進貨成本計算毀損貨品
    之價額為3,039,578元，原告另有裝潢及設備之損失35,160
    元，以上總計3,074,738元；被告丁○○為系爭建物所有人
    ，其就系爭建物之設置保管有欠缺、被告乙○○為被告大永
    公司之受僱人，因被告等人之上揭行為致生火災，造成原告
    受有損害，被告丁○○應賠償原告或被告大永公司及被告乙○○應連帶賠償原告，爰依民法第191條第1項、侵權行為之
    法律關係提起本訴，縱被告乙○○與被告大永公司為承攬關
    係，亦依民法第189條但書，請求被告大永公司負賠償責任
    ；另被告丁○○與被告大永公司未依建築法規定，施設預防
    火災之適當設備或措施，並依民法第184條第2項，請求被告
    丁○○與被告大永公司負損害賠償責任；又被告大永公司於
    火災發生後，已與原告達成依宏昱公司確定之損害額賠償之
    協議，據此並依契約之法律關係請求。並聲明：(1)被告丁○○給付原告3,074,738元或被告大永公司及被告乙○○連帶
    給付原告3,074,738元，及自起訴狀繕本送達翌日即94年11
    月29日起至清償日止，按年息百分之5計算之利息時，他被
    告於該已給付部分之債務歸於消滅；(2)願供擔保，請准宣告
    假執行。
二、被告大永公司則以：被告乙○○為系爭昇降設備合約之次承
    攬人，非其公司受僱人；施工過程之預防設備應為承攬人被
    告乙○○負責；並未與原告就宏昱保險公証人有限公司（下
    稱宏昱公司）查勘確認之損害額達成賠償協議；宏昱公司之
    勘查報告與原告所受損害情形並不相符，難依此認定原告受
    有損害及金額，原告請求自屬無據等語資為抗辯。被告丁○○則以：系爭建物並無設置或保管欠缺之情形；且依原告所
    述本件火災係因施工不慎引起，被告丁○○亦無可歸責事由
    ；系爭昇降梯是否申請雜項執照，僅係違反行政規定，難謂
    違反保護他人之法律；系爭昇降梯和施工過程之預防設備，
    非被告丁○○所須負責。被告乙○○則辯稱原告請求之金額
    過高云云。並均聲明：(1)原告之訴及假執行之聲請均駁回；
    (2)如受不利判決，願供擔保請准告免予假執行。
三、下列事實為兩造所不爭執，並有卷附租賃契約、昇降設備訂
    購合約書、火災証明書為証，自堪信為真實，本院採為判決
    之基礎。
  (一)原告之夫甲○○於94年4月1日承租被告丁○○所有之系爭建
    物，並簽訂系爭租賃契約，供原告經營寶貝一生婦嬰用品社
    。
  (二)訴外人東洋公司於94年4月15日與被告大永公司簽訂系爭昇
    降設備合約，委請被告大永公司於系爭建物裝設電梯。
  (三)被告乙○○於94年6月22日傍晚6時許，因施工引起火災，致
    原告放置於系爭建物內之貨品，遭焚毀損壞。
  (四)裝潢損失金額為35,160元。
四、本件兩造所爭執為(一)被告乙○○是否受僱於被告大永公司？
    被告乙○○如非受僱於被告大永公司，則被告大永公司對於
    定作或指示有無過失？(二)被告丁○○就系爭建物有無設置或
    保管欠缺致生火災，而依民法第191條第1項之規定對原告應
    負賠償責任？(三)被告丁○○是否為系爭昇降設備雜項工作物
    之起造人，被告大永公司是否為承造人，未能依建築法第63
    條規定，設施預防火災之適當設備或措施，而違反保護他人
    之法律，須對原告負損害賠償責任？(四)被告大永公司是否與
    原告就宏昱公司查勘確認之損害額達成賠償協議？(五)原告因
    本件火災所受貨品毀損之價額是否為3,074,738元？茲詳述
    如下：
  (一)原告主張被告乙○○受僱於被告大永公司，被告大永公司則
    辯稱被告乙○○為系爭昇降設備合約中，鋼鐵工程施作部分
    之次承攬人，非被告大永公司受僱人。經查:
  1.被告大永公司與丁○○經營之東洋公司固有簽訂系爭昇降設
    備合約，此有系爭昇降設備合約書附卷可稽，惟被告大永公
    司於94年4月18日已將系爭昇降設備之鋼構工程發包予被告
    乙○○，由被告乙○○承攬系爭昇降設備之鋼構工程之施作
    ，此有被告大永公司所提且為原告所不爭執之發包新建工程
    規格表1紙附卷可參，是就系爭昇降設備之鋼構工程，被告
    乙○○確為被告大永公司之承攬人。原告雖主張被告乙○○
    為被告大永公司之受僱人，惟均為被告乙○○及被告大永公
    司否認，原告均未舉証証明，是原告此部分主張自不足採。
  2.本件火災事故依據台中市消防局火災原因調查報告書，判定
    起火戶為系爭建物，起火處為系爭建物2樓西北側電梯開口
    附近，起火原因「依據會同電桿施工人員勘查表示，火警案
    發前，於5樓電梯管道間處燒焊作業，勘查管道間鋼構金屬
    燒熔燻黑狀，呈現施工痕跡，乙○○先生筆錄供述：『…起
    火原因應為燒焊時掉落火星引燃…』與勘查燒損火流相吻合
    ；又查二樓電梯開口處，以纖光壓克力板可燃物區隔，不足
    以阻擋燒焊掉落燒熔鐵水研判，不排除施工不慎引燃火警」
    ，此有台中市消防局E05F22S1火災原因調查報告書附卷可稽
    。原告另主張被告大永公司應負定作人之責任云云，惟按承
    攬人因執行承攬事項，不法侵害他人之權利者，定作人除於
    定作或指示有過失外，不負損害賠償責任，民法第189條定
    有明文，而所謂定作有過失者，係指定作之事項具有侵害他
    人權利之危險性，因承攬人之執行，果然引起損害之情形；
    而指示有過失者，係指定作並無過失，但指示工作之執行有
    過失之情形而言（參最高法院86年台上2320號判決）。原告
    之夫甲○○於94年4月1日承租被告丁○○所有之系爭建物，
    供原告經營寶貝一生婦嬰用品社，訴外人東洋公司於94年4
    月15日與被告大永公司簽訂系爭昇降設備合約，委請被告大
    永公司於系爭建物裝設電梯，此為兩造不爭執；又被告大永
    公司於94年4月18日已將系爭昇降設備之鋼構工程發包予被
    告乙○○，由被告乙○○承攬系爭昇降設備之鋼構工程之施
    作，已如前述，是被告大永公司僅係與被告乙○○間承攬契
    約之定作人；而本件被告大永公司定作之事項為系爭昇降設
    備之鋼構工程，並未具有侵害他人權利之危險性，且被告大
    永公司又否認對於被告乙○○執行承攬事項有所指示；被告
    乙○○陳稱謂：「平常施工大永會派人來看…每次施工我都
    會用電話告知大永，施工範圍大永會告訴我」（詳本院95
    年4月20日言詞辯論筆錄），依被告乙○○之陳述觀之，被
    告大永公司僅告知施工範圍，並未對於工作之執行有何指示
    ，自難論被告大永公司對於指示工作之執行有無過失，是原
    告主張被告大永公司對於定作或指示有過失云云，自不足採
    。
  (二)原告主張被告丁○○為系爭建物之所有人，因其就系爭建物
    之設置或保管有欠缺致生火災，應依民法第191條第1項之規
    定對原告負損害賠償責任。被告丁○○則辯稱系爭建物於建
    造上無瑕疵，亦善為保管，故其就系爭建物無設置或保管有
    欠缺云云。
  1. 按民法第191條第1項前段所謂設置有欠缺，係指土地上之
     建築物或其他工作物，於建造之初即存有瑕疵而言；又所
     謂保管有欠缺，係指於建造後未善為保管，致其物發生瑕
     疵而言（參照最高法院50年台上字第1464號判例）。復按
     土地上之建築物或其他工作物所致他人權利之損害，由工
     作物之所有人負賠償責任；但其對於設置或保管並無欠缺，
     或損害非因設置或保管有欠缺，或於防止損害之發生，已
     盡相當之注意者，不在此限，民法第191條第1項定有明文
     。
  2.本件火災發生原因，台中市消防局火災原因調查報告書，判
    定起火戶為系爭建物，起火處為系爭建物2樓西北側電梯開
    口附近，起火原因「依據會同電桿施工人員勘查表示，火警
    案發前，於5樓電梯管道間處燒焊作業，勘查管道間鋼構金
    屬燒熔燻黑狀，呈現施工痕跡，乙○○先先筆錄供述：『…
    起火原因應為燒焊時掉落火星引燃…』與勘查燒損火流相吻
    合；又查二樓電梯開口處，以纖光壓克力板可燃物區隔，不
    足以阻擋燒焊掉落燒熔鐵水研判，不排除施工不慎引燃火警
    。有該局E05F22S1號火災原因調查報告書附卷可稽。依上開
    火災原因調查報告所示本件火災原因可能因施工不慎引燃火
    警，並非系爭建物於建造之初即存有瑕疵，亦非系爭建造後
    未善為保管，致其系爭建物發生瑕疵而致生火災，是難僅依
    系爭建物為被告丁○○所有並發生火災，即認原告損害係因
    設置或保管有欠缺所致者。
  (三)原告另主張被告丁○○為系爭昇降設備雜項工作物之起造人
    ，被告大永公司為承造人，未能依建築法第63條規定，設施
    預防火災之適當設備或措施，而違反保護他人之法律，須負
    損害賠償責任云云，被告丁○○、大永公司分別辯稱並非實
    際施工者云云，經查：
  1.按昇降設備為建築法所稱之雜項工作物；而雜項工作物亦為
    建築法內所稱之建築物，此建築法第4、7條分別定有規定，
    本件系爭昇降設備自屬建築法所規範之建築物。復按建築物
    之起造人、監造人或承造人如有侵害他人財產或肇致危險或
    傷害他人時，應視其情形，分別依法負起責任，建築法第26
    條第2項定有明文，依上述規定，建築物之起造人、監造人
    或承造人，是否須依法負起責任，自須依事件之性質及規範
    之法律而分別定起造人，監造人或承造人之責任。本件訴外
    人東洋公司於94年4月15日與被告大永公司簽訂系爭昇降設
    備合約，委請被告大永公司於系爭建物裝設電梯，為兩造所
    不爭執，已如前述，是本件系爭昇降設備之起造人實為訴外
    人東洋公司，而非被告丁○○，原告主張丁○○為系爭昇降
    設備之起造人，自屬有誤。
  2.復按建築法第63條固規定「建築物施工場所，應有維護安全
    、防範危險及預防火災之適當設備或措施」，惟此應係規範
    實際從事施工之人，即指實際施工時，施工單位於施工期間
    對於施工場應有維護安全、防範危險之適當措施或設備而言
    ；本件如前所述，被告大永公司與東洋公司簽訂系爭昇降設
    備合約後，於94年4月18日已將系爭昇降設備之鋼構工程發
    包予被告乙○○，由被告乙○○承攬系爭昇降設備之鋼構工
    程之施作，是就系爭昇降設備之鋼構工程之實際施工者，實
    為承攬系爭昇降設備鋼構工程之被告乙○○，被告丁○○及
    被告大永公司既非系爭昇降設備之實際從事施工之人，則縱
    建築物施工場所，未有維護安全、防範危險及預防火災之適
    當設備或措施，此亦非被告丁○○及被告大永公司之責。是
    原告主張被告丁○○為系爭昇降設備雜項工作物之起造人，
    被告大永公司為承造人，未能依建築法第63條規定，設施預
    防火災之適當設備或措施，而違反保護他人之法律，須負損
    害賠償責任云云，自無理由。
  (四)原告主張被告大永公司與原告間，就訴外人宏昱公司查勘確
    認之損害額達成賠償協議云云，為被告大永公司否認。按當
    事人主張有利於己之事實者，就其事實有舉証之責任，民事
    訴訟法第277條定有明文，原告就此部分未舉証明其與被告
    大永公司間確已達成賠償之協議，自難依其所謂之賠償協議
    而請求，原告此部分之主張亦不可採。
  (五)本件火災事故依據台中市消防局火災原因調查報告書，判定
    不排除施工不慎引燃火警，已如前所述，是原告依侵權行為
    請求承攬系爭昇降設備之實際施工者被告乙○○負損害賠償
    責任，自有理由。原告主張其因本件火災受有貨品毀損之價
    額為3,039,578元，裝潢及設備之損失35160元，總計3,074,
    738元，被告乙○○則辯稱金額過高云云。按當事人已証明
    受有損害而不能証明其數額或証明顯有重大困難者，法院應
    審酌一切情況，依所得心証定其數額，民事訴訟法第222條
    第2項定有明文。原告主張本件火災受有貨品毀損之價額為
    3,039,578元，雖提出附表1為計算之依據，惟查該附表係原
    告將各貨品以宏昱公司鑑定人員清點損壞之數量，加上已經
    燒毀無從清點部分之數量，乘以各該貨品之牌價，得出火災
    毀損各該貨品之總牌價，再按各項貨品進貨於一般正常交易
    之折數，得出實際損害金額，附表1之第1、2頁所列各項貨
    品之折數為7折，第3、4、5頁所列各項貨品之折數為6折，
    第6、7、8頁所列各項貨品之折為6.5折，另三項貨品則以特
    價貨單獨列出，共算出貨品毀損之價額為3,039,578元云云
    ，但其主張按各項貨品進貨於一般正常交易之折數，均未舉
    証証明，是其主張尚難遽採；而依証人戊○○即進貨與原告
    經營之寶貝一生之愛普力卡公司的員工到庭証稱：「我們店
    家客戶一般進貨成本方式是牌價乘零點七，如以現金結帳，
    再乘以零點九五，這是一般小客戶，如果進貨達到七萬元以
    上再乘以零點九，算起來上述所說的零點五九八五，因為寶
    貝一生與我們公司往來正常，而且進貨量大，所以我在計算
    金額就是以牌價金額乘零點五九八五，針對其他商品低於零
    點五九八五價格有時，是因為給店家的折扣，或者商品出清
    所給的特別優惠，這時候我們會開折讓單。」（95年8月14
    日言詞辯論筆錄）以觀，應以宏昱公司鑑定計算如附表2所
    示之損失理算以55%、65%計算較為可採。又本件原告確因系
    爭火災而受有損害，惟依前述原告未能証明所受損害之數額
    ，且依宏昱公司鑑定時尚有僅剩殘骸未能正確清點之數量，
    復依宏昱公司鑑定之人員庚○○到庭証稱：「理算表上所記
    載『數量為零者，係僅剩殘骸無法正確清點數量』。是因為
    沒有辦法清點，是何貨物，是何型號、數量，但不能保證此
    部分沒有損失」（95年6月29日言詞辯論筆錄），是原告未
    能清點部分之損害，實屬証明顯有重大困難者，本院審酌原
    告所提出卷附証物8之存貨帳冊影本17張、進貨帳冊影本10
    張、進貨發票31張、銷貨帳冊影本22張、93年度營利事業所
    得稅結算書3張、資產負債表1張、93年度製成品及副產品產
    銷及結存表明細表3張及財政部台灣省中區國稅局營業人銷
    售額申報書影本3張等資料，可認原告確受有未清點部分之
    損害，此未清點部分數量如附表3，並以牌價之55%計算金額
    為原告此部分之損失。是本件原告所受之損失為裝潢損失金
    額為35,160元、附表2宏昱公司計算清點之金額1,278,380元
    及附表3僅剩殘骸未能清點之部分538,203元，共計1,851,
    743元。
  (六)綜上所述：原告基於侵權行為之法律關係，請求被告乙○○
    給付1,851,743元，及自起訴狀繕本送達翌日即94年11月29
    日起至清償日止，按年息百分之5計算之利息，應有理由，
    應予准許。原告對被告乙○○逾此部分之請求及對其餘被告
    丁○○及大永公司之請求，均無理由，應予駁回。
五、本件事証已臻明確，兩造其餘攻擊防禦方法及所舉証據，經
    審酌結果，與本件判決結果均無影響，爰不一一論述，附此
    敘明。
六、原告及被告乙○○陳明願供擔保請准宣告假執行及免為假執
    行，均核無不合，爰分別酌定擔保金額併准許之。
七、本件訴訟費用及假執行、免假執行之依據：民事訴訟法第79
    條、第390條第2項、第392條。
中      華     民    國     96  年     3     月   30  日
                            民事第二庭法 官  涂秀玲
正本係照原本作成。
如對本判決上訴，須於判決送達後20日內向本院提出上訴狀。
中      華     民    國     96  年     3     月   30  日
                                      書記官
